【裁判字號】    95,上易,126
【裁判日期】    950704
【裁判案由】    返還土地等
【裁判全文】
臺灣高等法院民事判決                 95年度上易字第126號
上  訴  人  乙○○
訴訟代理人  陳信亮律師
被上訴人    臺灣電力股份有限公司
法定代理人  甲○○
訴訟代理人  張世興律師
複代理人    鄭文龍律師
上列當事人間返還土地等事件，上訴人對於中華民國94年12月2
日臺灣臺北地方法院94年度店訴字第3號第一審判決提起上訴，
本院於95年6月20日言詞辯論終結，判決如下：
    主  文
原判決關於主文第二項命上訴人給付超過「新台幣肆萬伍仟貳佰
柒拾元本息，並自民國九十三年十月一日起至返還原判決主文第
一項所示土地之日止，按年給付被上訴人就原判決主文第一項占
有之土地面積，依各該年度當年度申報地價百分之五計算之不當
得利」部分，及該部分假執行之宣告，並訴訟費用之裁判均廢棄
。
上開廢棄部分，被上訴人在第一審之訴及其假執行之聲請均駁回
。
其餘上訴駁回。
第一、二審訴訟費用除確定部分外，由被上訴人負擔四分之一，
餘由上訴人負擔。
    事實及理由
壹、程序方面：
    本件被上訴人之原法定代理人「黃營杉」辭卸董事長職務，
    在新任董事長及總經理人選未核派前，總經理職務由「甲○
    ○」續任並暫行代理董事長職務，有經濟部函文可考（見本
    院卷第42頁），茲據甲○○具狀聲明承受訴訟，並續行訴訟
    （見本院卷第41頁之書狀），經核並無不合，應予准許。
貳、實體方面：
一、被上訴人主張：伊為台北縣烏來鄉○○段868、868之1地號
    土地所有權人，詎上訴人無合法權源，竟擅自在上開地號土
    地上如附圖所示編號B1面積8平方公尺、編號B2面積45平方
    公尺及編號C2面積198平方公尺之土地上搭蓋地上物，無權
    占有伊所有之土地面積共251平方公尺（下稱系爭土地），
    致伊受有相當租金之損害及不當得利等情，爰本於所有權及
    不當得利之法律關係，求為命上訴人將系爭土地上如附圖所
    示B1、B2、C2之地上物拆除，並返還被上訴人；暨給付被上
    訴人自民國88年9月1日起至93年9月30日止，依如附圖所示
    編號B1面積8平方公尺、編號B2面積45平方公尺、編號C2面
    積198平方公尺，按申報地價年息百分之10計算不當得利，
    依序為新台幣（下同）3,285元、1萬6,158元、7萬1,095元
    及均自93年10月1日起至清償日止，按年息百分之5計算之利
    息；並自93年10月1日起至返還系爭土地之日止，按年給付
    被上訴人就附圖所示編號B1、B2、C2占有之土地面積，依各
    該年度當年度申報地價百分之10計算之不當得利之判決（原
    審判命：(一)上訴人應將如附圖所示編號B1面積8平方公尺、
    編號B2面積45平方公尺及編號C2面積198平方公尺土地上之
    地上物拆除，並將系爭土地返還被上訴人。(二)上訴人應給付
    被上訴人9萬0,538元及自93年12月8日起至清償日止，按年
    息百分之5計算之利息；並自93年10月1日起至返還系爭土地
    之日止，按年給付被上訴人就附圖所示編號B1、B2、C2占有
    之土地面積，依各該年度當年度申報地價百分之10計算之不
    當得利。(三)駁回被上訴人其餘之請求。上訴人對其敗訴部分
    ，聲明不服提起上訴。被上訴人對其敗訴部分，未聲明不服
    而確定）。並答辯聲明：上訴駁回。
二、上訴人則以：被上訴人於62年4月16日因買賣關係取得系爭
    土地，惟伊早於55年5月1日自被上訴人公司蘭陽發電廠調派
    至桂山發電廠服務，及因公司宿舍不敷使用，而以行使地上
    權之意思，於同年6月間開始建造房屋占有系爭土地，迄今
    已近40年，依民法第772條準用769條及第770條之規定，伊
    已取得請求登記為地上權人之權利，被上訴人不得向伊請求
    拆屋還地，亦不得請求伊給付不當得利及損害金，且伊願意
    向被上訴人洽商購買系爭土地，惟被上訴人不接受云云，資
    為抗辯。並上訴聲明：(一)原判決不利於上訴人部分廢棄。(二)
    上開廢棄部分，被上訴人在第一審之訴及假執行之聲請均駁
    回。
三、兩造不爭執事項：
    系爭台北縣烏來鄉○○段868、868之1地號土地係被上訴人
    所有。上訴人所有之地上物占用被上訴人所有之上開土地，
    其位置面積如附圖所示等事實，為兩造所不爭執（見本院卷
    第30、31頁之筆錄、第33、37頁之書狀），且有土地登記簿
    謄本及土地複丈成果圖可證（見原審卷第7、8、73頁），堪
    信為真實。
四、本件經依民事訴訟法第463條準用同法第270條之1第1項第3
    款規定，整理並協議簡化爭點後，兩造同意就本院95年4月
    24日準備程序中，兩造協議簡化之爭點為辯論範圍（見本院
    卷第31頁之筆錄）。兩造之爭執點為：(一)上訴人是否取得地
    上權登記請求？(二)上訴人得否依據地上權登記請求權主張非
    無權占有？(三)倘上訴人係無權占有，不當得利金額如何計算
    ？茲分述如下：
    (一)按依時效取得地上權者，須其主觀上有以行使地上權之意
      思，在客觀上有在他人土地上有建築物、其他工作物或竹
      木為目的，使用他人土地之事實者，始足當之。又因地上
      權取得時效完成而得主張時效利益，依民法第772條準用
      第769條及第770條之規定，亦僅得請求登記為地上權人而
      已，並非即取得地上權，在其未依法登記為地上權人之前
      ，自不能本於地上權之法律關係，向土地所有人有所主張
      而認其非無權占有。且占有人因時效取得地上權登記請求
      權，向該管地政機關請求為地上權登記，經地政機關受理
      ，受訴法院應就占有人是否具備時效取得地上權之要件為
      實體上裁判者，須以占有人於土地所有權人請求拆屋還地
      前，以具備時效取得地上權之要件為由，向地政機關請求
      登記為地上權人為前提（最高法院82年度台上字第992 號
      、89年度台上字第1370號判決意旨參照）。
    (二)查本件上訴人在系爭土地上搭蓋如附圖所示B1、B2、C2地
      上物而占有使用系爭土地，上訴人雖抗辯伊於55年6月間
      因公司宿舍不敷使用，乃搭建如附圖所示B1、B2、C2之地
      上物而占有系爭土地等語，則依上開說明，尚難認上訴人
      係以行使地上權之意思，而占有使用系爭土地。足見上訴
      人並無取得地上權之登記請求權。雖上訴人抗辯伊已取得
      請求登記為地上權人之權利云云。惟上訴人並非以行使地
      上權之意思，而占有使用系爭土地，已如前述。縱認上訴
      人所辯自55年6月間開始於系爭土地上建屋居住已將近40
      年，上訴人因地上權取得時效完成而取得請求登記為地上
      權人之權利屬實，惟僅得請求登記為地上權人而已，而依
      系爭土地之土地登記簿謄本記載，所有權人為被上訴人，
      有該謄本可考（見原審卷第7、8頁），上訴人於本件被上
      訴人93年10月8日提起本件訴訟前，未向地政機關請求為
      地上權登記，並經地政機關受理，依前開說明，自無從依
      地上權之法律關係，主張其非無權占有。
    (三)次按所有人對於無權占有或侵奪其所有物者，得請求返還
      之。對於妨害其所有權者，得請求除去之。有妨害其所有
      權之虞者，得請求防止之。又無法律上之原因而受利益，
      致他人受損害者，應返還其利益。民法第767條、第179條
      分別定有明文。又無權占有他人土地，可能獲得相當於租
      金之利益為社會通常之觀念（最高法院61年台上字第1695
      號判例意旨參照）。查被上訴人為系爭土地之所有權人，
      上訴人無權占有使用系爭土地，已如前述。則被上訴人本
      於所有權及不當得利之法律關係，請求上訴人將系爭土地
      上如附圖所示B1、B2、C2之地上物拆除，將系爭土地並返
      還被上訴人及給付占有使用系爭土地之不當得利，自屬有
      據。
    (四)又查系爭土地86年度868地號土地之公告地價，88年7月為
      每平方公尺800元、89年7月為1,000元、93年1月為1,200
      元（見原審卷第51頁之公告地價表），而868-1地號土地
      於90年3月間自868地號土地分割（見原審卷第8頁之土地
      登記簿謄本），則868-1地號土地之公告地價於93年1月以
      前，應依868地號土地之公告地價計算。而93年1月之公告
      地價為每平方公尺340元（見原審卷第52頁之公告地價表
      ）。又舉辦規定地價或重新規定地價時，土地所有權人未
      於公告期間申報地價者，以公告地價百分之80為其申報地
      價（最高法院86年度台上字第2036號裁判意旨參照）。又
      土地法第97條所稱「申報總價額年息10％為限」，乃指租
      金之最高限額而言，尚須斟酌基地及建築物之位置、工商
      繁榮之程度，承租人利用基地即建築物之經濟價值及所受
      利益等項，並與鄰地租金相比較，以為決定。如附圖所示
      編號B1、B2、C2之土地，被上訴人自認係水庫區（見本院
      卷第51頁之書狀）。且經原審赴現場履勘，系爭土地如附
      圖所示編號B1為增建部分、編號B2為菜圃、編號C2含增建
      、豬舍、狗舍，有勘驗筆錄及勘驗圖可考（見原審卷第22
      頁至第24頁）。本院參酌系爭土地之坐落位置，與上訴人
      利用之經濟價值及被上訴人所受損害等一切情狀，認以申
      報地價（即公告地價之百分之80）年息百分之5為適當。
      依此計算，附圖所示編號B1面積8平方公尺、編號B2面積
      45 平方公尺、編號C1面積198平方公尺，上訴人不當得利
      之計算表如下：
      1.自88年9月1日起至89年6月30日止，計10個月
        868地號土地為：8×880×0.8×5%×10/12＝235（元以
        868-1地號土地為：243×880×0.8×5%×10/12＝7,128
      2.自89年7月1日起至92年12月31日止，計42個月
        868地號土地為：8×1000×0.8×5%×42/12＝1,000
        000-0地號土地為：243×1000×0.8×5%×42/12＝
      3.自93年1月1日起至93年9月30日止，計9個月
        868地號土地為：8×1200×0.8×5%×9/12＝000
        000-0地號土地為：243×340×0.8×5%×9/12＝2,479
      4.合計為：235＋7,128＋1,120＋34,020＋288＋2,479＝
                45,270
      準此，關於不當得利部分，被上訴人請求上訴人給付4萬
      5,270元及自起訴狀繕本送達之翌日即93年12月8日起算之
      法定遲延利息部分（見原審卷第13頁之送達證書），自屬
      有據。
五、綜上所述，被上訴人本於所有權及不當得利之法律關係，
    請求上訴人將系爭土地上如附圖所示編號B1面積8平方公尺
    、編號B2面積45平方公尺、編號C1面積198平方公尺之地上
    物拆除，並返還被上訴人；暨給付被上訴人4萬5,270元及自
    93年12月8日起至清償日止，按年息百分之5計算之利息；並
    自93年10月1日起至返還如附圖所示編號B1、B2、C2之土地
    之日止，按年給付被上訴人就附圖所示編號B1、B2、C2占有
    之土地面積，依各該年度當年度申報地價百分之5計算之不
    當得利，自屬正當應予准許。至超過上開數額之不當得利部
    分，非屬正當，即屬不應准許。則上開不應准許部分（除確
    定部分外）原審所為上訴人敗訴之判決，尚有未洽，上訴論
    旨指摘原判決此部分不當，求予廢棄改判，為有理由。就上
    開應予准許部分，原審所為上訴人敗訴之判決，並於拆屋還
    地部分定履行期間6個月，並無不合，上訴論旨指摘原判決
    此部分不當，應予廢棄改判，為無理由，應駁回上訴。
六、兩造其餘之攻擊或防禦方法及所用之證據，經斟酌後，認為
    均不足以影響判決之結果，爰不逐一論列。
七、據上論結，本件上訴為一部有理由，一部無理由，依民事訴
    訟法第450條、第449條第1項、第79條，判決如主文。
中    華    民    國    95    年    7     月     4    日
                  民事第七庭  審判長法  官  鄭三源
                                    法  官  周美月
                                    法  官  王聖惠
正本係照原本作成。
不得上訴。
中    華    民    國    95    年    7     月     5    日
                                    書記官  陳樂觀


司法院資訊處製作；財團法人民間司法改革基金會備份。
